最高法院刑事判決　　　　　　一○○年度台上字第七二六九號
上　訴　人　黃少華原名黃永勝.
選任辯護人　陳新三律師
上列上訴人因妨害自由案件，不服台灣高等法院高雄分院中華民
國一○○年九月二十三日第二審判決（九十九年度上訴字第一八
四六號，起訴案號：台灣高雄地方法院檢察署九十八年度偵字第
一七○四九號），提起上訴，本院判決如下：
    主  文
原判決關於黃少華妨害自由部分撤銷，發回台灣高等法院高雄分
院。
    理  由
本件原判決認定：黃世緯（未經起訴）因人頭帳戶之事，與被害
人王正位發生糾紛，黃世緯基於妨害其行動自由之犯意，於民國
九十七年十二月十五日下午二時三十分許，撥打電話約被害人在
高雄市○○區○○路與平等路口之麥當勞門口見面。黃世緯並要
求上訴人黃少華（原名黃永勝）找一些人到場壯勢，上訴人即指
示蔡承璋（業經判刑確定）邀集郭政賢（業經判刑確定）等人同
往。黃世緯復另自行邀不詳姓名成年男子三人同往。嗣被害人於
同日下午三時抵達上開約定地點後，上訴人即與黃世緯、蔡承璋
、郭政賢及該三名不詳姓名成年男子，共同基於妨害被害人自由
之犯意，由二名不詳姓名成年男子強押被害人上車，上訴人並指
示郭政賢坐上該車後座左側，而將被害人挾持在後座中間，上訴
人復指示蔡承璋騎機車與挾持被害人之車輛，前往高雄市○鎮區
○○路十六號，而將被害人拘禁於該處四樓之房間內，等候上訴
人等人前來。嗣被害人於同日下午四時四十分許，自該處氣窗口
爬出至三樓之弧形雨遮上時，經他人發現喊叫，而一時情急跳跌
至一樓地面，受有第一節頸椎骨骨折、兩側髕骨（膝蓋骨）骨折
等傷勢等情。因而撤銷第一審關於上訴人妨害自由部分之判決，
改判論處上訴人共同犯剝奪他人行動自由罪刑，固非無見。
惟查：(一)、科刑之判決書，其宣示之主文，與所載之事實及理由
必須互相適合，否則即屬理由矛盾，其判決當然為違背法令。原
判決於理由說明：「刑法第三百零二條第一項之妨害自由罪，其
犯罪行為包括『私行拘禁』及『以其他非法方法剝奪人之行動自
由』兩種行為態樣；且所謂『以其他非法方法剝奪人之行動自由
』，係對於『私行拘禁』之補充規定，如犯罪行為已符合『私行
拘禁』之規定，即無論處『以其他非法方法剝奪人之行動自由』
罪名之餘地。本件被告等將王正位關在高雄市○鎮區○○路十六
號四樓空屋房間內，等候被告黃少華前來，已達私行拘禁之程度
，原判決（指第一審判決）論以共同剝奪人之行動自由罪，尚有
未洽。」（見原判決第十一頁第十五至二十三行）等情，並據以
撤銷第一審關於上訴人妨害自由部分之判決，即認第一審判決關
於上訴人妨害自由部分，於主文諭知「黃少華共同犯剝奪他人行
動自由罪，……」係屬不當。乃原判決關於上訴人妨害自由部分
所諭知之主文，復仍諭知：「黃少華……共同犯剝奪他人行動自
由罪，……」，其主文之諭知與理由之說明不相一致，難謂無理
由矛盾之違法。(二)、有罪判決書所記載之犯罪事實，為論罪科刑
適用法律之基礎，故凡與適用法令有關之重要事項，必須詳加認
定，明確記載，然後於理由內敘明認定犯罪事實所憑之證據及認
定之理由，始足為適用法令之依據。又刑法第三百零二條第一項
所謂以其他非法方法，剝奪人之行動自由，係對於同條項私行拘
禁之補充規定，若於剝奪被害人之行動自由後，復將被害人拘禁
於一定之處所，該拘禁必須繼續較久之時間，方屬該條所稱之私
行拘禁（參照本院二十一年上字第一八三四號判例）。原判決於
事實欄所為前揭記載各情，苟屬無訛，其僅認定被害人於同日下
午三時抵達約定地點，遭上訴人等人共同強押上車，前往高雄市
○鎮區○○路十六號，嗣被害人於同日下午四時四十分許，自該
址四樓氣窗口爬出而跌至一樓等情。惟就被害人遭押至上址房屋
後，是否已將之拘禁於該處繼續相當之時間，並未於事實欄明確
認定記載，亦未於理由欄論述說明，則是否已達於私行拘禁之程
度，其事實有欠明瞭，不足為適用法律之依據，已有未合。又上
情攸關法律之適用，究竟實情如何，原審未予究明，遽行判決，
亦有未洽。以上或為上訴意旨指摘所及，或為本院得依職權調查
之事項，而前揭違背法令情形，影響於事實之確定，本院無可據
以為裁判，應認原判決關於上訴人妨害自由部分有撤銷發回更審
之原因。
據上論結，應依刑事訴訟法第三百九十七條、第四百零一條，判
決如主文。
中    華    民    國  一○○  年   十二   月  二十九  日
                      最高法院刑事第十二庭
                          審判長法官  陳  世  雄  
                                法官  張  祺  祥  
                                法官  宋      祺  
                                法官  惠  光  霞  
                                法官  周  盈  文  
本件正本證明與原本無異
                                      書  記  官  
中    華    民    國  一○一  年    一    月    六    日
                                                      K